臺灣高等法院臺中分院刑事判決　　　　 96年度上訴字第179號
上　訴　人　臺灣臺中地方法院檢察署檢察官
上　訴　人
即　被　告　乙○○
　　　　　　　　　　（現於臺灣臺中看守所羈押中）
上列上訴人因被告毒品危害防制條例案件，不服臺灣臺中地方法
院95年度訴字第3231號中華民國95年11月23日第一審判決（起訴
案號：臺灣臺中地方法院檢察署95年度毒偵字第3532號，併辦：
95年度毒偵字第5676、5895號），提起上訴，本院判決如下：
    主  文
上訴駁回。
    事  實
一、乙○○前曾於民國八十九年間因施用毒品案件，經臺灣臺中
    地方法院以八十九年度毒聲字第四五五號裁定送觀察、勒戒
    後，臺灣臺中看守所附設勒戒處所評定有繼續施用之傾向，
    經臺灣臺中地方法院檢察署檢察官以八十九年度聲戒字第一
    七三號聲請強制戒治，由同院以八十九年度毒聲字第一○九
    六號裁定送強制戒治一年，於強制戒治期間屆滿三個月後，
    其成績經評定為合格，無繼續戒治之必要，而由臺灣臺中地
    方法院檢察署檢察官聲請，經同院以八十九年度毒聲字第四
    一五五號裁定停止戒治，所餘戒治期間付保護管束，保護管
    束期間至九十年二月十八日期滿執行完畢；又於九十年間因
    施用毒品案件，經同院以九十年度毒聲字第三三○八號裁定
    送強制戒治一年，於強制戒治期間屆滿三個月後，其成績經
    評定為合格，無繼續戒治之必要，而由臺灣臺中地方法院檢
    察署檢察官聲請，經同院以九十一年度毒聲字第一○四四號
    裁定停止戒治，所餘戒治期間付保護管束，保護管束期間原
    至九十一年七月三日期滿，且其該次違反毒品危害防制條例
    案件，並經同院以九十年度訴字第一八六一號分別判處有期
    徒刑一年、八月，定應執行刑為有期徒刑一年六月，於九十
    年十月八日確定；惟乙○○於停止戒治付保護管束期間，復
    於九十一年間因施用毒品案件，遭同院以九十一年度毒聲字
    第一七四○號為撤銷前開停止戒治，所餘戒治期間付保護管
    束之裁定，應執行殘餘戒治期間，而於九十一年十二月五日
    強制戒治期滿執行完畢釋放；而乙○○於九十一年間因違反
    毒品危害防制條例案件，經同院以九十一年度訴字第二三九
    ○號判處有期徒刑一年，於九十一年十二月六日確定，又於
    九十一年間因竊盜案件，經同院以九十一年度易字第二六六
    三號判處有期徒刑二年四月，經提起上訴後，由本院以九十
    二年度訴字第九九一號受理，嗣於九十二年六月十六日撤回
    上訴而確定，後開二罪定應執行刑為有期徒刑三年三月，與
    前開有期徒刑一年六月接續執行，入監服刑後，於九十五年
    五月二十五日假釋付保護管束，保護管束期間原至九十六年
    六月十九日期滿（不構成累犯）。
二、詎乙○○於假釋保護管束期間，猶不知戒絕毒癮，自九十一
    年十二月五日強制戒治執行完畢釋放後之五年內，基於施用
    第一級毒品海洛因之犯意，於九十五年八月四日上午十時許
    ，在臺中市○○區○○街五七號住處，以將第一級毒品海洛
    因置入注射針筒內，以水稀釋後，再行注射在手臂血管之方
    式，施用第一級毒品海洛因一次。嗣於九十五年八月四日下
    午三時三十分許，在臺中市○區○○○街與十甲北街口，因
    形跡可疑遭警盤查，在其身上扣得其所有供施用之第一級毒
    品海洛因一包（淨重零點一二公克，空包裝重零點二八公克
    ），且經乙○○同意採集其尿液送檢，結果呈可待因、嗎啡
    陽性反應而查獲。
三、案經臺中市警察局刑警大隊報請臺灣臺中地方法院檢察署檢
    察官偵查起訴，暨臺中市警察局第四分局、第二分局報請同
    署檢察官移送併辦。
    理  由
壹、有罪部分
一、上開事實，業據被告乙○○迭於偵審中坦白承認，且其於九
    十五年八月四日為警查獲後，經警採集其尿液送驗，結果呈
    嗎啡陽性反應，有尿液代號與真實姓名對照表及詮昕科技股
    份有限公司九十五年八月十七日報告編號00000000
    號濫用藥物尿液檢驗報告各一紙附卷可稽。此外，復有白粉
    一包扣案可證，而該包白粉經送請法務部調查局檢驗結果，
    含有第一級毒品海洛因成分，淨重零點一二公克，空包裝重
    零點二八公克等情，有該局九十五年九月二日調科壹字第○
    九五二三○○八○九○號鑑定書一份存卷可憑（見原審卷第
    十七頁），益徵被告之自白與事實相符。
二、再被告於八十九年間因施用毒品案件，經臺灣臺中地方法院
    以八十九年度毒聲字第四五五號裁定送觀察、勒戒後，臺灣
    臺中看守所附設勒戒處所評定有繼續施用之傾向，經臺灣臺
    中地方法院檢察署檢察官以八十九年度聲戒字第一七三號聲
    請強制戒治，由同院以八十九年度毒聲字第一○九六號裁定
    送強制戒治一年，於強制戒治期間屆滿三個月後，其成績經
    評定為合格，無繼續戒治之必要，而由臺灣臺中地方法院檢
    察署檢察官聲請，經同院以八十九年度毒聲字第四一五五號
    裁定停止戒治，所餘戒治期間付保護管束，保護管束期間至
    九十年二月十八日期滿執行完畢；又於九十年間因施用毒品
    案件，經同院以九十年度毒聲字第三三○八號裁定送強制戒
    治一年，於強制戒治期間屆滿三個月後，其成績經評定為合
    格，無繼續戒治之必要，而由臺灣臺中地方法院檢察署檢察
    官聲請，經同院以九十一年度毒聲字第一○四四號裁定停止
    戒治，所餘戒治期間付保護管束，保護管束期間原至九十一
    年七月三日期滿，惟被告於停止戒治付保護管束期間，復於
    九十一年間因施用毒品案件，遭同院以九十一年度毒聲字第
    一七四○號為撤銷前開停止戒治，所餘戒治期間付保護管束
    之裁定，應執行殘餘戒治期間，而於九十一年十二月五日強
    制戒治期滿執行完畢釋放乙節，有臺灣彰化地方法院檢察署
    刑案資料查註紀錄表及臺灣高等法院被告全國前案紀錄表各
    一份在卷可徵。被告未能戒除毒癮，其於強制戒治執行完畢
    後五年內，再犯施用第一級毒品之罪，其事證明確，應予依
    法論科。
三、核被告乙○○所為，係犯毒品危害防制條例第十條第一項之
    施用第一級毒品罪。被告為施用第一級毒品而持有第一級毒
    品之行為，應為施用第一級毒品之行為所吸收，不另論罪。
四、原審認被告罪證明確，適用毒品危害防制條例第十條第一項
    、第十八條第一項前段規定，並審酌被告素行不佳，其施用
    毒品經觀察勒戒、強制戒治後，業經原審法院先後判處如犯
    罪事實欄所示之有期徒刑一年、八月、一年等情，有臺灣高
    等法院被告前案紀錄表一份在卷足佐，猶不知戒惕，一再施
    用，無視於毒品對於自身健康之戕害及國家對於杜絕毒品犯
    罪之禁令，不知戒除惡習，惡性非輕，然念及坦承犯行，態
    度良好，其施用毒品並無危害他人及原審所認定被告施用之
    期間、次數（即不包括後述之不另為無罪諭知部分）與檢察
    官具體求刑之基礎不同，認為檢察官就被告施用毒品之犯行
    具體求處應執行有期徒刑一年四月，稍嫌過重等一切情狀，
    量處有期徒刑一年二月；另扣案之第一級毒品海洛因一包（
    淨重零點一二公克，空包裝重零點二八公克），且其包裝袋
    部分與毒品無法析離，均應視為毒品，應依毒品危害防制條
    例第十八條第一項前段之規定，予以宣告沒收銷燬之；又檢
    察官另起訴被告自九十五年八月一日起至九十五年八月四日
    上午十時前某時止，多次施用第一級毒品海洛因之行為，除
    被告唯一之自白外，尚乏其他積極證據足資憑斷，又不符合
    集合犯或接續犯之概念，本諸罪疑唯輕原則，原審認以現有
    證據尚無法形成被告有上開犯行之明確心證，本應就此部分
    對被告為無罪之諭知，然因檢察官認此部分與前開經認定被
    告施用第一級毒品之有罪部分，有包括一罪集合犯之實質上
    一罪關係，不另為無罪之諭知。其認事用法均無不當，量刑
    亦堪稱妥適，檢察官上訴意旨，仍執陳詞以原審未認定被告
    自九十五年八月一日起至九十五年八月四日上午十時前某時
    止，多次施用第一級毒品海洛因之行為，且未及審酌被告另
    於九十五年九月二十一日、九十五年十一月三日再次施用毒
    品犯行（併案部分）；被告上訴意旨，亦以原審未及審酌併
    辦部分，均指摘原判決不當，為無理由（詳如後述），應予
    駁回。
貳、併案退回部分
一、臺灣臺中地方法院檢察署檢察官以九十五年度毒偵字第五六
    七六、五八九五號移送本院併案意旨略以：被告基於施用第
    一級毒品海洛因之犯意，於九十五年九月二十一日上午八時
    許，在其位於臺中市○○區○○街五妻號之住處內，以將第
    一級毒品海洛因少許摻入美那水後置入針筒內施打之方式，
    施用第一級毒品海洛因一次；復於九十五年十一月三日十五
    時許，在臺中市北區「臺中公園」廁所內，以將海洛因摻水
    再利用針筒注射方式，施用第一級毒品海洛因一次。嗣先後
    於九十五年九月二十五日下午十五時二十分許，在臺中市南
    屯區○○○○路256號前為警查獲，經徵得其同意後採集尿
    液送驗結果，呈嗎啡陽性反應；又於九十五年十一月三日二
    十時十分許，在臺中市○○路與中正路口為警盤查而查獲，
    並當場自其身上扣得第一級毒品海洛因乙包（毛重零點三公
    克）。因認被告另涉犯毒品危害防制條例第十條第一項之施
    用第一級毒品罪嫌。而被告前因施用第一級毒品罪嫌，業經
    本院九十六年度上訴字第一七九號審理中，因認施用毒品具
    有成癮性，因此必然係反覆為之，且施用第一級毒品之犯行
    ，在法律評價上應屬於包括一罪之集合犯，係屬實質上一罪
    ，依審判不可分之法理，應併上開案件審判等語。
二、惟查：
(一)、施用毒品致成癮者，固所多見，但施用後而有意戒斷者，亦
    不在少數，因此，尚不得以施用毒品可能成癮，即推斷施用
    者必定持續不斷地施用毒品。本件併案部分，被告於九十五
    年九月二十五日下午十五時二十分許為警查獲，經採尿送驗
    結果，呈嗎啡陽性反應，被告另於九十五年十一月三日二十
    時十分許，為警盤查而查扣第一級毒品海洛因乙包，固有尿
    液檢驗報告、法務部調查局鑑定書各一紙可證。然上開尿液
    檢驗報告，僅能證明被告於九十五年九月二十五日下午十五
    時二十分為警查獲前四日內，有施用第一級毒品海洛因之行
    為，至法務部調查局鑑定書亦僅能佐證被告自白九十五年十
    一月三日施用第一級毒品海洛因一次之事實，尚難憑以證明
    被告於上開時間以外之其他時間內，有持續不斷地施用第一
    級毒品海洛因。
(二)、刑法第五十六條連續犯之規定業於九十四年一月七日修正公
    布刪除，並於九十五年七月一日施行，而依新法對於上開反
    覆實施犯罪模式之對應處置，除合於「接續犯」或「包括一
    罪」之情形外，則僅能依數罪併罰之規定個別處斷。又連續
    數行為而犯同一之罪名，部分之數行為，發生在新法施行前
    者，新法施行後，該部分適用最有利於行為人之法律，若其
    中部分之一行為或數行為，發生在新法施行後者，該部分不
    能論以連續犯（最高法院九十五年第八次刑事庭會議決議意
    旨參照）。而依最高法院八十六年台上字第三二九五號判例
    意旨，數行為於同時同地或密切接近之時地實施，侵害同一
    之法益，各行為之獨立性極為薄弱，依一般社會健全觀念，
    在時間差距上，難以強行分開，在刑法評價上，以視為數個
    舉動之接續施行，合為包括之一行為予以評價，較為合理，
    方屬接續犯之範疇，足見「接續犯」之成立，係以時、空密
    接性為前提要件，即透過對於同一法益之同種類侵害行為繼
    續不間斷之實行，業已稀釋個別行為之獨立性，致使刑法評
    價時將之視為單一、整體之犯罪行為，以符合社會一般人對
    於行為概念之認知，並與行為人之犯罪目的相互結合；至於
    學理上「包括一罪」概念中，與施用毒品之犯罪型態較有關
    聯者，應屬「集合犯」之態樣，此即依一般社會通念，特定
    犯罪行為具有反覆實施之特性，立法者於制定刑罰法律之初
    ，亦已認知該種行為類型之反覆性，而有意藉由法條中客觀
    構成要件之行為要素，含括上開具有反覆實施特性之數個犯
    罪行為，仍僅接受一次刑法之評價為已足。然施用毒品犯罪
    ，或為零星偶一之施用，或長期不間斷的反覆施用，均有其
    可能性，是自難認立法者於制定刑罰法律之初，已認知施用
    毒品行為必屬具反覆性之犯罪，且有意藉由法條中客觀構成
    要件之行為要素，含括上開具有反覆實施特性之數個犯罪行
    為。況實務上最高法院歷來僅將專以觸犯該等法條之罪，為
    其日常生活之職業者之常業犯，認為其性質上屬多數行為之
    集合犯，在法律上將之擬制為一罪（即學理上稱之實質上一
    罪）（參照最高法院九十二年度台上字第五一一五號、九十
    二年度台上字第四九五九號、九十三年度台上字第三六０九
    號、九十四年度台上字第四五六七號等裁判意旨），而本次
    刑法修正既依據「刑罰公平原則」之考量，刪除有關連續犯
    之規定，並將含有連續犯性質之常業犯一併全數刪除（參見
    刑法修正草案總說明），則再以集合犯之概念評價多數施用
    毒品之行為，即有不當。因此，多次施用毒品犯罪之行為，
    當無論以「集合犯」之餘地，此時則應回歸一般刑法上行為
    單、複數之認定，而予論罪科刑，較稱妥適。是縱使驗尿及
    毒品鑑定結果可得證明被告自白於九十五年九月二十一日、
    九十五年九月二十五日各有施用第一級毒品犯行，但此部分
    仍無從與上開有罪部分有所謂「集合犯」關係，檢察官認併
    辦部分與被告於九十五年八月四日之施用毒品行為（即有罪
    部分），有集合犯之實質上一罪關係，自有誤會。
(三)、綜上所述，檢察官移送併辦之事實與被告經論罪科刑之犯行
    ，非屬集合犯之實質上一罪，自無裁判上一罪之關係，無從
    併案審理，是檢察官認此部分與本案有集合犯之實質上一罪
    關係而聲請併辦，自有誤會，應檢還檢察官依法處理。
據上論結，應依刑事訴訟法第三百六十八條，判決如主文。
本案經檢察官甲○○到庭執行職務。
中　　華　　民　　國　　96　　年　　2 　　月　　15　　日
            刑事第八庭  審判長法  官  羅  得  村
                              法  官  劉  榮  服
                              法  官  陳  宏  卿
上列正本證明與原本無異。
如不服本判決應於收受送達後十日內向本院提出上訴書狀，其未
敘述上訴之理由者並得於提起上訴後十日內向本院補提理由書（
均須按他造當事人之人數附繕本）。
                              書記官  柯  孟  伶
中　　華　　民　　國　　96　　年　　2 　　月　　16　　日
【附錄本案論罪科刑法條】
毒品危害防制條例第十條第一項：
施用第一級毒品者，處六月以上五年以下有期徒刑。
